【裁判字號】    99,台上,261
【裁判日期】    990114
【裁判案由】    違反貪污治罪條例等罪
【裁判全文】
最高法院刑事判決              九十九年度台上字第二六一號
上  訴  人  台灣高等法院台南分院檢察署檢察官
上  訴  人
即  被  告  甲○○
選任辯護人  王炳輝律師
被      告  戊○○
選任辯護人  黃厚誠律師
上  訴  人
（被   告） 乙○○
            丙○○
            丁○○
上列上訴人等因被告等違反貪污治罪條例等罪案件，不服台灣高
等法院台南分院中華民國九十八年五月二十六日第二審判決（九
十六年度上訴字第八七０號；起訴案號：台灣台南地方法院檢察
署九十三年度偵字第五０七０、五二四二、七六七八號、九十四
年度偵字第四五六號），提起上訴，本院判決如下：
    主  文
原判決關於甲○○、丙○○、乙○○及戊○○部分均撤銷，發回
台灣高等法院台南分院。
其他（即丁○○及檢察官對於甲○○部分）上訴均駁回。
    理  由
壹、撤銷發回部分
一關於上訴人即被告甲○○及另上訴人丙○○、乙○○部分
本件原判決此部分認定：甲○○自民國九十一年三月一日起，擔
任台南縣東山鄉鄉長，迄九十五年三月一日止，負責決策及綜理
該鄉鄉公所各營繕公用工程發包等業務；丙○○、乙○○均為該
公所建設課技士，負責主辦工程規劃設計、監工及驗收等業務，
皆為依據法令從事公務之人員。三人自九十一年三月起，基於與
陳清輝（原為該公所秘書，嗣遭甲○○免職，自首查破本件各共
犯，並繳交犯罪所得，由第一審法院判決免刑確定）共同收取回
扣之犯意聯絡，(一)、向有意參加該公所工程投標之廠商羅文宏、
羅萬華、林秋化、吳慶興（以上四人均經第一審依協商程序判刑
並緩刑，羅文宏、羅萬華及吳慶興且附有條件確定；其中羅文宏
向李炎山借牌參與投標，李炎山亦經同一協商程序判罪、緩刑確
定）及丁○○（此人部分詳後述；其向賴瑞借牌部分，賴某業
經原審判刑確定）等人，表示可分配工程，並協助在無競標情況
下，順利以接近底價金額取得工程，代價為每件決標工程款百分
之十作為回扣，獲上揭廠商同意。羅文宏等人及朱秋城（亦經第
一審協商判罪、緩刑確定）乃與甲○○、丙○○、乙○○共同基
於意圖獲取不當利益，而合意使廠商不為價格競爭之概括犯意，
且與陳清輝共同基於在決標紀錄上為不實之登載，再據以行使之
概括犯意聯絡，連續為諸多圍標行為，甚至由甲○○指示林秋化
、羅文宏擔任仲介角色，替事先獲得指定得標之廠商，安排二家
以上之陪標廠商，林、羅二人於工程投標截止前，尚在鄉公所把
關，阻止其他廠商遞件投標，對於外地廠商給予新台幣（下同）
二或三千元「搓圓仔湯」費，得標廠商則於決標後，交付決標工
程款百分之三金額給林、羅二人為酬謝金。甲○○為使指定之廠
商以不超出底價，卻接近底價之金額得標工程，乃授意丙○○、
乙○○向廠商洩漏係以該工程預算金額之百分之九十五以上核定
底價，是內定得標之廠商投標價須在預算金額之百分之九十以上
而接近底價，並須低於安排陪標之廠商標價，終能順利以陪標者
未附資格文件或押標金，甚或冒用金牌土木營造有限公司名義之
情形，由內定廠商得標，其中有因不足三家投標廠商競標，不符
公開招標規定，陳清輝原予決標，嗣翻悔改為廢標，甲○○竟（
認其不配合）將之免職。上揭圍標詳情如原判決事實欄二－(一)及
(二)與其附表一、一－(一)所示，此部分回扣款，由甲○○將百分之
二十五至三十五提出分給主辦之丙○○、乙○○，另百分之五給
陳清輝。(二)、原判決附表二所示之工程，雖有實際競標，仍要求
得標廠商交付每件決標工程款百分之四回扣，廠商為免受刁難，
如數交給丙○○或乙○○，或直接交給甲○○，甲○○將工程款
之百分之一．五至二之比率，朋分給丙○○、乙○○。(三)、原判
決附表三所示之工程，驗收時，向廠商收取每件決標工程款百分
之一之回扣。(四)、原判決附表四所示之工程設計案，向承攬之葉
哲源土木技師事務所索取每件設計費百分之二十之回扣，甲○○
將其回扣中百分之二十五或五十之數朋分主辦之丙○○，但於乙
○○主辦時，則祇分給百分之二十五。上述工程在案發後，經抽
驗實地鑽探測量結果，發現確有偷工減料，超出合理誤差率甚多
等情。因而撤銷第一審關於甲○○、丙○○及乙○○部分之科刑
判決，改判適用有利之行為時法，依貪污收取工程回扣、圍標及
洩漏國防以外秘密罪之牽連犯，從一重論甲○○、丙○○、乙○
○均共同連續經辦公用工程，收取回扣罪（甲○○處有期徒刑二
十年；丙○○、乙○○皆因在偵查中自白，並自動繳交全部貪污
所得，且進而查獲甲○○，復經檢察官諭知給予證人保護法之優
遇，遞減其刑，各處有期徒刑二年）。固非無見。
惟查：有罪判決所認定之犯罪事實，必須與卷內證據資料相適合
，始稱合法、妥適，倘其認定之事實，竟不同於卷證資料所顯示
者，應認有證據上理由矛盾之違法，足以構成撤銷之原因。原判
決認定甲○○、丙○○及乙○○共同基於經辦工程收受回扣之概
括犯意聯絡，向承攬東山鄉公所委外規劃設計業務之葉哲源土木
技師事務所索取每件設計費用百分之二十之回扣，詳情如原判決
附表四所示（見原判決第八頁倒數第二至七行），其共同犯罪時
間則認定係自九十一年三月（一日）甲○○擔任鄉長起（見原判
決第三頁第十四行）。然據證人即上揭事務所土木專業部分之負
責人李沛鋒供明早自九十年間起，即承攬東山鄉公所之業務，遭
查扣之磁碟片內所載回扣資料，其中「『Ｆ』代表本事務所，『
Ｈ』代表恆慶工程顧問公司，『Ｅ』代表佳源工程顧問公司，每
結算一次，代表致送回扣一次」（見第五０七０號偵查卷第二宗
第九、十一、十七、二十頁），其列印出之電腦資料亦顯示自九
十至九十二年，有Ｆ、Ｈ、Ｅ各代號之回扣明細（見同上卷第十
三至十六頁），上揭鄉公所九十七年八月六日所民字第０九七０
００八二一０號及同年九月十二日所主字第０九七００一０三九
七、０九七００一０三九八號函同載明甚多屬於甲○○就任前已
經發包該事務所承攬之案件（見原審上訴卷第二宗第二四六至二
六０頁），原審未予仔細勾稽，就九十一年二月底之前者，仍然
列入原判決附表四之內，且一概認定為葉哲源土木技師事務所為
承攬業者，卻未細分是否有恆慶或佳源工程顧問公司，當有證據
上理由矛盾之違誤。以上既為甲○○、丙○○及乙○○上訴意旨
所指摘，因攸關共同貪污所得額數與沒收範圍，應認原判決就其
三人部分具有撤銷發回更審之原因。又其三人共同洩漏國防以外
之秘密罪部分，雖屬不能上訴於第三審之輕罪，但基於審判不可
分之原則，仍應一併發回，附此指明。
二戊○○部分：
原判決關於戊○○部分，以公訴意旨略稱：戊○○係東山鄉公所
建設課長，夥同甲○○、陳清輝、丙○○及乙○○，於上揭投標
廠商羅文宏、羅萬華、林秋化、吳慶興及丁○○等人圍標之工程
，共同收取百分之十工程款之回扣而朋分，因認戊○○涉有貪污
收取回扣與行使公務登載不實文書罪嫌云云。經審理結果，認為
不能證明其犯罪，因而維持第一審為戊○○無罪之諭知，駁回檢
察官之第二審上訴。固非無見。
惟查：(一)、證據之取捨及證明力之判斷，雖屬事實審法院自由裁
量判斷之職權，但此項職權之行使，仍不能違背客觀存在之經驗
法則、論理法則，否則難認適法，觀諸刑事訴訟法第一百五十五
條第一項反面規定即明。陳清輝在偵查中，以證人身分具結後，
供證確有與戊○○共同分取小額賄款之情（見第七六七八號偵查
卷第三十五頁），縱然在第一審時翻供，卻祇避稱未親眼看見丙
○○、乙○○或甲○○拿回扣給戊○○，伊亦非要檢舉戊○○拿
回扣云云（見第一審卷第三宗第三十九頁），但陳清輝於檢舉前
，私下將其與戊○○之對話予以錄音，據其譯文顯示戊○○坦承
有共同分取「甜頭」之情（見營他字卷第一三二、一三四頁），
丙○○、乙○○且分別、先後、一致堅指戊○○有分享伊等所收
取回扣之情（見第五０七０號偵查卷第二宗第九十六、九十八頁
調查筆錄；第一０三、一０五、一０六頁偵查筆錄；第一審卷第
三宗第四十六至五十一頁；第五十四至五十九頁；原審卷第三宗
第一二０、一二一頁），相關廠商因致送工程回扣遭判刑確定乙
節，亦有上揭諸多證據資料足徵，另有甲○○收取回扣之記事簿
頁等文書可參，原判決就戊○○部分涉案各證據，予以割裂觀察
評價，認為不足憑以認定犯罪，是否符合客觀存在之經驗法則、
論理法則，似仍有再酌必要。(二)、證據雖經調查，但事實尚非完
全明瞭者，實與未經調查者無異，遽行判決，堪認有應於審判期
日調查之證據未予調查之違失。丙○○、乙○○迭在偵、審中指
證戊○○有共同收取工程回扣之情，在審判中對質時，仍一致堅
訴無移，丙○○甚且表明願受測謊，以證明不虛，第一審似採納
戊○○反對同受測謊之意見（以上見第一審卷第三宗第五十二、
五十三頁），逕為有利戊○○之認定，諭知其無罪之判決，原審
未再詳加調查，亦維持第一審關於戊○○部分之判決，駁回檢察
官之第二審上訴，因攸關公平正義之實現，堪認有未盡證據調查
職責之違失。以上皆為檢察官上訴意旨所指摘，應認原判決關於
此部分具有撤銷發回更審之原因。
貳、上訴駁回部分
一、丁○○上訴部分：
按刑事訴訟法第三百七十七條規定，上訴於第三審法院，非以判
決違背法令為理由，不得為之。是提起第三審上訴，應以原判決
違背法令為理由，係屬法定要件。如果上訴理由書狀並未依據卷
內訴訟資料，具體指摘原判決不適用何種法則或如何適用不當，
或所指摘原判決違法情事，顯與法律規定得為第三審上訴理由之
違法情形，不相適合時，均應認其上訴為違背法律上之程式，予
以駁回。丁○○上訴意旨略謂：(一)、丁○○雖有借牌投標之情，
但所承包者，均是流標後、利益小之工程，根本無圍標必要，原
判決既未詳載丁○○如何與其他廠商即晟陽土木包工業朱秋城、
萬華土木包工業羅萬華、順謀土木包工業詹朝宗、建男土木包工
業李奇男等一夥人，利用借牌或協議不為價格競爭之證據，逕行
認定丁○○就系爭工程有內定借牌得標，放心提高標價至接近底
價之犯行，顯有不憑證據認定事實及判決理由不備之違誤。(二)、
陳清輝與其他各共同被告之供詞，實僅能證明丁○○和甲○○關
係良好，及有借牌投標之情，且上揭各廠商未曾供證丁○○有共
同協議不為價格競爭或分攤回扣金之事，而承辦公務員丙○○、
乙○○所謂丁○○致送回扣一節，前者直言「未曾經手」，後者
先稱「丁○○的回扣，剛開始是透過伊或丙○○，後來他自己直
接交給鄉長」，已見齟齬，嗣改稱：「丁○○可能直接拿回扣給
鄉長」，乃屬猜測。原審竟採用丙○○、乙○○之上揭偵查中未
經丁○○反對詰問之審判外陳述，作為認定丁○○犯貪污行賄罪
之依據，自係違法採證，亦違司法院釋字第五八二號解釋意旨云
云。惟查：證據之取捨、證明力之判斷及事實之認定，俱屬事實
審法院自由裁量判斷之職權，此項職權之行使，倘不違背經驗法
則或論理法則，即難指為違法，觀諸刑事訴訟法第一百五十五條
第一項規定甚明，自無許當事人任憑己意，指摘為違法，而資為
適法上訴第三審之理由。又供述證據雖先後稍歧或彼此微異，審
理事實之法院並非不得依調查所得之其他證據資料，予以綜合判
斷，定其取捨，倘該供述之基本事實相同，仍非不可採用。再共
同被告在偵查中因居於被告之身分而為供述，就其他被告而言，
固屬傳聞證據，若於審判中到庭依證人調查程序，具結後進行交
互詰問，即足實質保障各被告之訴訟防禦權，斯為司法院釋字第
五八二號及第五九二號解釋意旨所在。原判決關於丁○○部分，
主要係依憑丁○○在偵查中，坦承於電話內向甲○○解釋參與陪
標之部分自白；賴瑞證實有將其負責之瑞松土木包工業牌照借
供丁○○參與投標；林秋化證稱丁○○確有借牌投標，並拜託伊
及子林憲璋陪標，且以伊名義購買押標金票據，供作陪標之用；
丙○○供證丁○○與甲○○關係良好，本身無土木包工業或營造
廠商牌照，卻借牌承攬鄉公所之工程；乙○○指證丁○○會和其
他包商協調標工程，並透過伊或丙○○送回扣，後來且直接將回
扣交給甲○○，再由甲○○分配回扣給相關公務員；陳清輝直言
伊有收到回扣分配款，伊知道丁○○沒有牌照，卻出面投標，也
在施工現場處理事務；施工所在地之有關地主何武田指稱丁○○
在現場施工，有偷工減料情形，自言無利潤，實際上卻不符行情
而有暴利各等語之證言；丁○○與甲○○討論借牌、陪標，及甲
○○要求丁○○將標單抽出之電話通訊，經監聽取得之錄音帶（
含譯文）；丁○○參與投標，亦央人陪標而購買押標金票據之匯
款單二紙；另陪標之金牌土木營造有限公司空白投標單，公司資
料查詢電腦列報表；丁○○實際施工之工程經鑽探測量勘驗認有
嚴重偷工減料之勘驗筆錄、工程勘驗資料、初步勘查報告書；系
爭工程開標紀錄、合約書；甲○○記載收受回扣之雜記本等證據
資料，乃認定丁○○有如原判決事實欄所載有關其部分之犯行，
因而撤銷第一審關於丁○○部分之科刑判決，改判適用有利於丁
○○之行為時法，依貪污行賄、違反政府採購法（圍標、借牌投
標）之牽連犯，從一重論丁○○以貪污行賄罪（處有期徒刑一年
四月，並依中華民國九十六年罪犯減刑條例減為有期徒刑八月）
。對於丁○○矢口否認犯罪，所為伊未參與圍標，僅有幫助賴瑞
施工之辯解，如何係飾卸之詞，不足採信，亦據卷內訴訟資料
詳加指駁、說明。並敘明丙○○、乙○○及陳清輝在偵查中，均
經檢察官以證人身分依法具結供證，復在第一審由各當事人進行
交互詰問，該等偵查中證詞，咸具證據能力。所為之事實認定及
得心證理由，俱有卷內各證據資料可稽，自形式上觀察，要與經
驗法則、論理法則無違。丁○○上訴意旨置原判決已明白論斷之
事項於不顧，就原審採證認事職權之適法行使，任憑己意指摘為
違法，且猶為單純之事實爭執，不能認為合法之第三審上訴理由
。依上說明，應認其關於貪污行賄罪及圍標部分之上訴為違背法
律上之程式，予以駁回。又關於借牌投標部分，核屬刑事訴訟法
第三百七十六條第一款所列不得上訴於第三審之輕罪名，牽連之
上揭貪污行賄與圍標等重罪名部分上訴並不合法，無從為實體審
判，則此輕罪名部分，自亦無審判不可分原則之適用，不能予以
實體審理，應一併駁回。
二、檢察官對於甲○○上訴部分：
按第三審上訴書狀，應敘述上訴之理由，其未敘述者，得於提起
上訴後十日內補提理由書於原審法院，已逾上述期間，而於第三
審法院未判決前仍未提出上訴理由書狀者，第三審法院應以判決
駁回之，刑事訴訟法第三百八十二條第一項、第三百九十五條後
段規定甚明。本件檢察官因甲○○違反貪污治罪條例等罪案件，
不服原審判決，於九十八年六月十七日提起上訴，然上訴意旨並
未對如何不服甲○○部分敘述理由，迄今逾期已久，於本院未判
決前仍未補具理由，依上開規定，其此部分上訴自非合法，應予
駁回。
據上論結，應依刑事訴訟法第三百九十七條、第四百零一條、第
三百九十五條，判決如主文。
中    華    民    國  九十九  年    一    月   十四   日
                      最高法院刑事第十庭
                          審判長法官  花  滿  堂
                                法官  黃  正  興
                                法官  陳  東  誥
                                法官  林  錦  芳
                                法官  洪  昌  宏
      本件正本證明與原本無異
                                      書  記  官
中    華    民    國  九十九  年    一    月   十八   日
                                                      Ｍ

司法院資訊處製作；財團法人民間司法改革基金會備份。
